【裁判字號】    99,上,532
【裁判日期】    991007
【裁判案由】    申租公有土地
【裁判全文】
臺灣高等法院民事判決                   99年度上字第532號
上  訴  人  乙○○
            甲○○○
            己○○
            丁○○
            戊○○
兼前列四人  丙○○
訴訟代理人
被上訴人    財政部國有財產局臺灣北區辦事處
法定代理人  庚○○
訴訟代理人  吳嘉榮律師
參  加  人  財團法人台北市中山基督長老教會
法定代理人  辛○○
訴訟代理人  柯智炫律師
上列當事人間請求申租公有土地事件，上訴人對於中華民國99年
3月16日臺灣臺北地方法院98年度重訴字第360號第一審判決提起
上訴，並為訴之追加，本院於99年9月23日言詞辯論終結，判決
如下：
    主      文
上訴及追加之訴駁回。
第二審訴訟費用由上訴人負擔。
    事實及理由
一、本件上訴人聲明求為判決：
      (一)先位聲明：
        1.原判決廢棄。
        2.確認兩造間就台北市○○區○○段三小段493地號建
          地面積336平方公尺土地租賃關係存在，租金自起訴
          之年度開始按年依當年申報地價ｘ336ｘ0.05ｘ0.6
          計算，租期至上開土地上建物門牌台北市○○○路1
          段53巷23號建物滅失為止。
        3.第一、二審訴訟費用由被上訴人負擔。
      (二)追加備位聲明：
        1.確認兩造間就台北市○○區○○段三小段493地號建
          地面積336平方公尺土地使用借貸關係不存在。
        2.第一、二審訴訟費用由被上訴人負擔。
    被上訴人聲明求為判決：
      (一)請求駁回上訴及追加之訴。
      (二)第二審及追加訴訟費用由上訴人負擔。
二、上訴人起訴主張：坐落臺北市○○區○○段3小段493地號建
    地面積336平方公尺之土地（重測前為臺北市○○區○○段1
    小段18-2地號，下稱系爭土地），及門牌號碼臺北市○○○
    路○段53巷23號房屋（重測前為臺北市○○區○○段1小段第
    1402建號，下稱原有房屋），由國民政府於35年2月27日接
    收。其中系爭土地於49年3月16日由訴外人社團法人中國國
    民黨（下稱中國國民黨）以買賣為由登記取得所有權，而原
    有房屋則由訴外人中國國民黨臺灣省委員會於44年11月26日
    以買賣為由登記取得所有權，並於93年7月13日變更所有權
    人名稱中國國民黨。上訴人丙○○因任職於中國國民黨而與
    其家人獲配原有房屋，於44年2月3日遷入並辦理設籍，然原
    有房屋於65年2月2日因發生火災全部燒燬，惟未辦理滅失登
    記。嗣上訴人丙○○於同年5月間獲中國國民黨同意，自行
    出資於系爭土地上興建門牌號碼仍為臺北市○○○路○段53
    巷23號之房屋（下稱現存系爭房屋），為現存系爭房屋所有
    權人，並由上訴人全家繼續居住迄今。中國國民黨於於93年
    10月11日拋棄系爭土地所有權，由中華民國取得所有權，管
    理者為被上訴人，依民法第425條之1規定、最高法院48年臺
    上字第1457號判例、最高法院43年臺上字第639號判例及民
    法第1條之法理，應推定上訴人與中國國民黨間就系爭土地
    有租賃關係，被上訴人即應一併承受前手即中國國民黨之權
    利義務。又上訴人丙○○於93年11月28日將現存系爭房屋所
    有權分別贈予上訴人甲○○○、己○○、乙○○、孫丁○○
    、戊○○各1/6，而按國有土地租金計算方式，應以系爭土
    地全部面積按每年之申報地價總值5%核定，再依國有土地承
    租人作自用住宅使用者，得享受減租優惠40%，按核定租金
    額60%計收，為此起訴求為命確認兩造間系爭土地租賃關係
    存在，租金自起訴之年度開始按年依當年申報地價x336x0.
    05x0.6計算，租期至現存系爭房屋滅失為止之判決，並於上
    訴後追加備位之訴，求為判決確認兩造於系爭土地之使用借
    貸關係不存在。
三、被上訴人則以：現存系爭房屋應屬中國國民黨所有，臺北市
    政府警察局火災證明書僅能證明曾發生火災，不足據以證明
    現存系爭房屋為上訴人丙○○重新建造。上訴人丙○○直至
    中國國民黨以更名為原因登記取得房屋所有權之後，始以所
    有權人之名義申請滅失登記，足認房屋縱有發生火災之情事
    ，亦非全部焚燬，上訴人丙○○充其量僅就毀損部分進行修
    建，現存系爭房屋所有權仍屬中國國民黨。又系爭土地及原
    有房屋均為中國國民黨所有，如依上訴人所陳，原有房屋於
    65年2月2日發生火災後焚毀，現存系爭房屋已非該黨所有，
    與最高法院48年臺上字第1457號判例情形不同，即無從推定
    有租賃關係之適用。另依上訴人所述，原有房屋係上訴人丙
    ○○任職於中國國民黨時獲配住，嗣原有房屋於65年間發生
    火災焚燬，獲得當時土地所有權人中國國民黨之同意，自行
    出資重新興建現存系爭房屋，可知上訴人於原有房屋焚燬前
    ，係基於與中國國民黨成立借貸關係而取得原有房屋之使用
    權，是縱原有房屋因失火焚燬，經上訴人重新興建現存系爭
    房屋，亦係基於借貸關係而取得系爭土地使用權限，不符民
    法第425條之1規定，上訴人主張為無理由。又使用借貸關係
    乃債之關係，僅契約當事人相互間有效力，第三人並不當然
    受拘束，上訴人與中國國民黨之使用借貸關係不能對抗伊，
    故兩造間就系爭土地自不存在使用借貸關係，伊對此並不爭
    執等語，資為抗辯。
四、參加人陳述略以：現存系爭房屋非上訴人丙○○重新興建，
    上訴人提出中國國民黨九十四行管財字第0100號證明書，不
    足為證。且現存系爭房屋無論係原所有人中國國民黨所有，
    抑或滅失後重建，上訴人係因任職中國國民黨而獲配使用，
    與中國國民黨間，成立使用借貸關係，系爭土地之後手即被
    上訴人與上訴人間就系爭土地即無租賃關係存在之推定或承
    受問題，其主張依民法第425條之1規定推定其與被上訴人間
    就系爭土地有租賃關係，即無理由等語。
五、查系爭土地及原有房屋，均於35年2月27日由國民政府接收
    ，其中原有房屋於44年11月26日（原因發生日為41年8月25
    ）由臺灣省政府財政廳移轉登記予中國國民黨臺灣省委員會
    所有，上訴人丙○○則於44年2月3日將戶籍遷入原有房屋。
    至系爭土地則由中國國民黨於49年3月16日（原因發生日為
    48年9月19日）以買賣為原因取得所有權，並於93年10月11
    日拋棄系爭土地所有權，移轉登記予中華民國所有，被告則
    為管理機關。原有房屋於65年2月2日發生火災，並由臺北市
    政府警察局於66年3月21日出具火災證明書，中國國民黨並
    於93年間向臺北市中山地政事務所申辦房屋之滅失登記，復
    於94年4月29日出具證明書，表示現存之系爭房屋為上訴人
    丙○○於65年5月間自行出資建造。而現存系爭房屋迄今仍
    未辦理建物保存登記，上訴人丙○○並於93年11月28日將現
    存系爭房屋分贈予上訴人甲○○○、己○○、乙○○、孫丁
    ○○、戊○○等5人，並各自持有1/6之產權。而現存系爭房
    屋之房屋稅納稅義務人為上訴人6人等事實，有土地登記謄
    本、建物登記謄本、上訴人戶籍謄本、火災證明書、中國國
    民黨拋棄所有權文件、建物滅失登記異動索引表、中國國民
    黨證明書、切結書、認證書、稅單等件附卷可參（見台北高
    等行政法院96年度訴字第2086號卷第19至36、38頁、原審卷
    第72至73、78至84頁），復為兩造所不爭執（見原審卷第66
    頁反面、本院卷第48頁），堪認為真正。
六、先位之訴部分：
  (一)上訴人主張原有房屋於燒燬前為中國國民黨所有並配住予上
    訴人丙○○，嗣於65年2月2日燒燬後，上訴人丙○○即於65
    年5月間出資興建現存系爭房屋而原始取得所有權，致土地
    及其上房屋所有權人不同，應推定上訴人與中國國民黨間有
    租賃關係存在，被上訴人承受系爭土地所有權，即應概括承
    受此租賃關係等語，為被上訴人所否認，並以前詞置辯。是
    本院所應審究者核為：(一)現存系爭房屋是否為上訴人所有？
    (二)上訴人得否依民法第425條之1或其法理及民法第1條規定
    ，推定與被上訴人間就系爭土地有租賃關係存在？
  (二)現存系爭房屋應為上訴人所有：
    1.查兩造並不爭執原有房屋於35年2月27日由國民政府接收
      ，於41年8月25由臺灣省政府財政廳以轉帳交由中國國民
      黨臺灣省委員會，並於44年11月26日完成登記，上訴人丙
      ○○則於44年2月3日將戶籍遷入原有房屋，是至44年2 月
      3日為止，原有房屋實際所有權人為中國國民黨臺灣省委
      員會（後更名為中國國民黨），堪予認定。
    2.次查原有房屋之屋頂、牆壁確已遭祝融燒燬，僅餘骨幹而
      無法達遮風避雨之功能等情，業據上訴人提出照片為證（
      見原審卷第144至146頁）。被上訴人雖辯稱此照片日期不
      明，且無法證明全部燒燬云云，惟依此照片所顯示之內容
      ，其房屋形式為屋瓦建築、甚為老舊、年代久遠，房屋鄰
      近並無高樓，與現存系爭房屋現在鄰近市況相差甚遠，應
      足以認定為65年間所拍攝，另依照片所示，原有房屋經祝
      融後已無屋頂、牆壁，僅餘屋頂、隔間之枝幹，此情形既
      無法達到遮風避雨以供居住之功能，即應認定原有房屋已
      達全部燒燬之程度。
    3.參酌當時於火災發生後，臺北市政府警察局亦曾發出火災
      證明書，此有該局66年3月21日北市警消字第022110號火
      災證明書附卷可稽（見前開臺北高等行政法院卷第30頁）
      ，足認當時確曾發生火災。而中國國民黨臺灣省委員會曾
      於65年發函上訴人丙○○，表示「聞貴同志現住宿舍，於
      本(二)月二日下午六時許，不甚遭受回祿，房屋全部均已焚
      燬…」等語，亦有該會65年2月16日台財字第462號函附卷
      可查（見原審卷第147頁），益徵原有房屋於65年2月2日
      已遭火災燒燬。觀諸原有房屋經中國國民黨於93年8月20
      日申請建物滅失登記時，即曾檢附前揭火災現場照片、火
      災證明及切結書等文件以為證明，經臺北市中山地政事務
      所於93年8月27日下午1時30分、93年9月29日上午10時30
      分實地勘驗測量後，認經勘驗合於規定而准予核發勘測結
      果表確認建築物確已滅失，並辦理建物滅失登記等情，有
      中國國民黨98年12月23日98行管財字第137號函附前揭各
      項文件可證（見原審卷第179至202頁）。是上訴人主張丙
      ○○所獲配住之原有房屋於65年2月2日燒燬應屬可取，被
      上訴人此部分抗辯，殊無足取。
    4.依前開中國國民黨臺灣省委員會函文所示，除陳述原有房
      屋遭回祿焚燬之事實外，並要求上訴人丙○○「即行提出
      具體可行意見，以供參考為荷」，此觀該函文內容即明。
      復參酌中國國民黨曾於94年4月29日出具九十四年行管財
      字第0110號證明書，表示「臺北市中山區○○○路○段53
      巷23號房屋及其相關設施，係現住人丙○○先生於民國65
      年5月間自行出資建造」等語（見前開臺北高等行政法院
      卷第34頁），再參酌上訴人丙○○於申請建物滅失登記時
      所出具之切結書，亦載明「…中山北路一段53巷23號建物
      乙戶（所在基地為中山區○○段○○段493地號），於民
      國65年2月2日發生火災（臺北市政府警察局火災證明影本
      ），房屋因係木造日式平房、頃刻全毀（相片影本三張）
      …」等語（見前開臺北高等行政法院卷第35頁），堪認上
      訴人丙○○所獲配住之原有房屋於65年2月2日燒燬後，確
      實自行出資興建系爭房屋。
    5.又查中國國民黨於申請原有房屋滅失登記時，已於切結書
      中表明原木造日式平房已因火災燒燬，現存地上建物為居
      住人另行興建之磚造建物，為符合時情始申請建物滅失登
      記，並陳明「貴所有關該建物之舊登記簿上所載構造（主
      要建材）為磚木造、實則該建物全為木造之日式平房（僅
      圍牆係磚造），本建物之稅籍資料亦載明構造為木造（代
      號E），故目前基地上之建物絕非該建物之增建或改建而
      成」等語（見上開臺北高等行政法院卷第35頁），而地政
      主管機關兩次至現場查看後既同意准為建物滅失登記，顯
      見系爭土地上所遺留之房屋應確為「磚造建物」而非「日
      式木造平房」，否則地政主管機關尚無同意准為建物滅失
      登記之可能。至於中國國民黨92年8月11日九十二行管財
      字第0376號函固表示「旨揭房地為本黨員工宿舍，目前配
      住退休幹部居住」（見原審卷第126頁），惟其94年4月29
      日九十四行管財字第0100號證明書，業已表示系爭土地上
      之房屋為上訴人丙○○於65年5月自行出資興建，且於98
      年12月23日98行管財第137號覆原法院函文表示「來函附
      件三（按即九十二行管財字第0376號函）所稱房屋，係宿
      舍配住人丙○○同志於65年2月2日房屋焚毀後，於65年5
      月間在原址自行出資重建之磚造建物」等語（見原審卷第
      180頁），則中國國民黨對於系爭房屋之燒燬、出資興建
      所為陳述，並無矛盾之處，被上訴人以此否認上開函文內
      容，尚屬無據。
    6.綜上，上訴人主張丙○○為現存系爭房屋原始起造人等情
      ，堪信為真。而未辦理建物第一次所有權登記以前，房屋
      所有權屬於出資興建之原始建築人，是上訴人丙○○縱未
      辦理房屋之保存登記，仍為現存系爭房屋所有權人，堪以
      認定。
  (三)兩造間就系爭土地並無租賃關係或得推定有租賃關係存在：
    1.按土地及其土地上之房屋同屬一人所有，而僅將土地或僅
      將房屋所有權讓與他人，或將土地及房屋同時或先後讓與
      相異之人時，土地受讓人或房屋受讓人與讓與人間或房屋
      受讓人與土地受讓人間，推定在房屋得使用期限內，有租
      賃關係。其期限不受第449條第1項規定之限制。民法第42
      5條之1第1項定有明文。其立法目的在於促進並保障房屋
      之利用，避免土地、房屋所有權分屬不同人，產生拆屋還
      地等不利於房屋經濟利用價值之結果發生，而以立法方式
      推定當事人間之租賃關係。是此條文適用之前提，必為土
      地及其上之房屋原同屬一人所有，事後分屬不同人所有之
      情形，如土地及其上房屋本分屬不同人所有，自無適用或
      類推適用之餘地。且此條文規定之內容，僅「推定」在房
      屋得使用期限內有租賃關係，如當事人對於土地利用關係
      已另有約定，或有事實足認有其他法律關係存在，亦不得
      適用上開規定。
    2.查現存系爭房屋係上訴人丙○○為原始所有權人，已如前
      述，而與系爭土地所有權人不同，依前開說明，即無民法
      第425條之1第1項規定之適用。
    3.上訴人固主張未領房租津貼即屬租金云云，經原審函詢中
      國國民黨，系爭房屋居住使用條件及於上訴人丙○○自行
      興建房屋後有無向其請求給付使用土地之代價等情，係回
      覆『…使用條件依本黨規定：配住人得居住至退休本人及
      配偶死亡後至子女成年為止，另本黨不發給房租津貼…該
      員（即上訴人丙○○）自行重建後繼續使用土地，本黨「
      仍」未發給該員房租津貼』，此有99年1月27日99行管財
      字第005號函附卷可佐（見原審卷第223頁）。可知上訴人
      係因任職中國國民黨而獲配住原有房屋，核係基於使用借
      貸關係而取得原有房屋之使用權限。嗣中國國民黨同意上
      訴人丙○○於系爭土地上重新興建現存系爭房屋，亦係基
      於上訴人丙○○任職於該黨之緣故，則上訴人丙○○與中
      國國民黨就使用系爭土地之法律關係，始終未變異性質，
      應仍為使用借貸契約，難認中國國民黨有何出租系爭土地
      予上訴人丙○○之意。
    4.按房租津貼為受僱人或受任人報酬之一部，其獲准配住房
      屋者，亦同，故獲准配住房屋者，當然不得再支領房租津
      貼，自不得以不支領之房租津貼，認係受配住房屋之對價
      ，而謂與僱用人或委任人間發生租賃關係。最高法院79年
      臺上字第2179號判例要旨可參。而本件上訴人丙○○於原
      有系爭房屋燒毀後得使用系爭土地重新興建系爭房屋，亦
      基於上訴人丙○○受僱於中國國民黨之緣故，中國國民黨
      復無出租系爭土地予上訴人丙○○之意，已如前述，自亦
      不得以不支領之房租津貼為據，主張與僱用人間發生租賃
      關係。是上訴人丙○○與中國國民黨之間並未發生租賃關
      係，中國國民黨亦未向上訴人丙○○收取使用土地之代價
      ，則其與中國國民黨就使用系爭土地之法律關係，即應為
      無償之使用借貸契約。依前開說明，即無從再依民法第
      425條之1第1項規定，推定租賃關係存在。
    5.又民法第1條係規定：「民事，法律所未規定者，依習慣
      ；無習慣者，依法理。」，本件上訴人丙○○與中國國民
      黨就使用系爭土地之法律關係，既為無償使用借貸契約，
      應無依民法第1條依法理解釋予以推定為租賃關係之餘地
      。至於上訴人主張本件有最高法院48年臺上字第1457號判
      例、43年臺上字第639號判例適用云云，惟上開判例均已
      明示於土地及其上房屋同屬一人之情形下方有適用，與本
      件情形不同，亦無從加以援用。
  (四)綜上，上訴人主張丙○○於65年5月間出資興建系爭房屋而
    為所有權人等情，固屬事實，惟本件並無土地及其上房屋同
    屬一人，而事後分屬不同人所有之情形，且上訴人丙○○亦
    係基於無償使用借貸關係而於系爭土地上興建現存系爭房屋
    ，是本件與民法第425條之1第1項規定之情形相異，尚無適
    用、類推適用該法條，或依同樣法理而為相同處理之可能。
    從而，上訴人主張依民法第425條之1第1項、或類推適用該
    規定，或適用民法第1條規定，請求確認兩造間就系爭土地
    有租賃關係存在，租金自起訴之年度開始按年依當年申報地
    價x336x0.05x0.6計算，租期至上開土地上建物門牌臺北市
    ○○○路1段53巷23號建物滅失為止，為無理由，應予駁回
    。
七、追加備位之訴部分：
  (一)按確認法律關係之訴，非上訴人有即受確認判決之法律上利
    益者，不得提起之，民事訴訟法第247條第1項定有明文。又
    所謂即受確認判決之法律上利益，係指法律關係之存否不明
    確，上訴人主觀上認其在法律上之地位有不安之狀態存在，
    且此種不安之狀態，能以確認判決將之除去者而言，若縱經
    法院判決確認，亦不能除去其不安之狀態者，即難認有受確
    認判決之法律上利益，最高法院52年度臺上字第1240號判例
    要旨可參。
  (二)本件上訴人於本院追加備位之訴，請求確認兩造間就台北市
    ○○區○○段三小段493地號建地面積336平方公尺土地使用
    借貸關係不存在。惟查被上訴人認上訴人與中國國民黨之使
    用借貸關係不能對抗伊，就兩造間於系爭土地不存在使用借
    貸關係乙節並不爭執（見本院卷第79、81頁），且觀諸本件
    依上訴人備位聲明內容，係確認與被上訴人間就系爭土地不
    存在使用借貸關係，縱獲勝訴判決，亦不能除去其所有現存
    系爭房屋是否得占有系爭土地之不安之狀態。是其提起本件
    追加備位之訴，揆諸上開說明，核無受確認判決之法律上利
    益，其追加備位之訴為無理由，應予駁回。
八、綜上所述，上訴人主張為不足採，被上訴人抗辯尚屬可信。
    從而，上訴人先位聲明主張依據民法第425條之1規定請求確
    認兩造間於系爭土地有租賃關係存在，租金自起訴之年度開
    始按年依當年申報地價x336x0.05x0.6計算，租期至系爭房
    屋滅失為止，及追加備位之訴請求確認兩造間於系爭土地之
    使用借貸關係不存在，均屬無據，應予駁回。原審所為上訴
    人敗訴之判決，並無不合。上訴意旨指摘原判決不當，求予
    廢棄改判，為無理由，應予駁回。
九、本件事證已臻明確，兩造其餘主張陳述及其攻擊防禦方法，
    經審酌與本判決結果不生影響，爰不一一論述。
十、據上論結，本件上訴及追加之訴均為無理由，依民事訴訟法
    第449條第1項、第78條、第85條第1項前段，判決如主文。
中    華    民    國    99    年    10    月    7     日
                    民事第十九庭
                        審判長法  官  張  蘭
                              法  官  王漢章
                              法  官  黃莉雲
正本係照原本作成。
如不服本判決，應於收受送達後20日內向本院提出上訴書狀，其
未表明上訴理由者，應於提出上訴後20日內向本院補提理由書狀
（均須按他造當事人之人數附繕本）上訴時應提出委任律師或具
有律師資格之人之委任狀；委任有律師資格者，另應附具律師資
格證書及釋明委任人與受任人有民事訴訟法第466條之1第1項但
書或第2項（詳附註）所定關係之釋明文書影本。如委任律師提
起上訴者，應一併繳納上訴審裁判費。
中    華    民    國    99    年    10    月    7     日
                              書記官  魏汝萍
附註：
民事訴訟法第466條之1（第1項、第2項）：
對於第二審判決上訴，上訴人應委任律師為訴訟代理人。但上訴
人或其他法定代理人具有律師資格者，不在此限。
上訴人之配偶、三親等內之血親、二親等內之姻親，或上訴人為
法人、中央或地方機關時，其所屬專任人員具有律師資格並經法
院認為適當者，亦得為第三審訴訟代理人。

司法院資訊處製作；財團法人民間司法改革基金會備份。
